臺灣高等法院刑事判決　　　　　　　　　　　　九十一年度上更(二)字第六七九號
　　上　訴　人　臺灣板橋地方法院檢察署檢察官
　　被　　　告　乙○○
右上訴人因被告偽造文書案件，不服臺灣板橋地方法院八十五年度訴字第一六二四號
，中華民國八十五年十一月十四日第一審判決（起訴案號：臺灣板橋地方法院檢察署
八十四年度偵字第二一二九八號）提起上訴，本院判決後，經最高法院第二次發回，
本院判決如左：
    主  文
原判決撤銷。
乙○○連續行使偽造私文書，足以生損害於公眾及他人，處有期徒刑壹年。
附件所示偽造「甲○○」之署押均沒收。
    事  實
一、乙○○於民國（下同）八十四年八月間某日，利用幫甲○○辦理貸款事宜之機會
    ，取得甲○○所有之印鑑、印鑑證明、身分證正本、所有權權狀影本、稅單後，
    竟基於概括之犯意，於八十四年八月二十八日，明知甲○○所有坐落台北市○○
    區○○段二小段ＯＯ六Ｏ地號及其上建物門牌號碼台北市○○路四十一巷九號三
    樓之所有權狀正本並未遺失，竟偽簽甲○○之名義，出具切結書，向台北市古亭
    區地政事務所申請補發所有權狀。嗣於八十四年十月五日，乙○○明知與甲○○
    無抵押權設定之事實，竟委託不知情之吳大龍代書，以虛偽之抵押權設定契約書
    即以乙○○為權利人，甲○○為義務人兼債務人，設定本金最高限額三百萬元之
    抵押權，向上開地政事務所承辦公務員申請抵押權登記，使承辦公務員將虛偽不
    實之抵押權設定登記於所掌管之土地登記簿冊之公文書上，乙○○再於同年十月
    十三日又偽以甲○○名義向台北市稅捐稽徵處中正分處申請房屋稅現值證明，使
    承辦人員而誤發房屋現值證明。又八十四年十月廿六日，更明知與甲○○無買賣
    契約存在，竟委託不知情之吳大龍向台北市中正區公所申請不動產監證書，又以
    甲○○名義偽造買賣契約書，並持之向上開地政事務所申請所有權移轉登記予乙
    ○○所有，使承辦之公務員將虛偽之買賣移轉登記之事實，登記於所掌管之登記
    簿冊之公文書上，致生損害於甲○○及地政機關辦理土地登記業務之公正性。
二、案經被害人甲○○訴請臺灣板橋地方法院檢察署檢察官偵查起訴。
    理  由
一、訊據被告乙○○固不否認於右揭時地就告訴人甲○○所有之上開房地辦理補發所
    有權狀、設定抵押登記、移轉所有權登記等程序，惟矢口否認有偽造文書犯行，
    辯稱：伊均有經告訴人之授權，伊是陸陸續續借錢予告訴人，多次累積成四百八
    十六萬元，當時是開餐廳，有錢存放在伊母處，故有現金借告訴人，有先設定抵
    押權，因告訴人欠伊錢，為了保障伊債權，才以其房地抵償借款債務，所有資料
    均是告訴人交給伊去辦理，並無偽造、虛偽辦理云云。
二、惟查右揭事實，業據被害人甲○○指訴綦詳，核與證人即代書吳大龍於偵查中證
    稱：房地買賣並無契約書，當時只有被告出面，告訴人未出面，被告有稱經告訴
    人同意，其始辦理（見偵查卷第一○八頁背面、第一○九頁）之情節相符，並有
    如附件所示之切結書、買賣契約書、申請書、登記清冊、監證申報書等影本附卷
    可據，而該切結書、買賣契約書、設定抵押權契約書、申請書、登記清冊、監證
    申報書復均無告訴人親簽之署名，參以被告自承切結書為其所書寫，章亦係其所
    蓋（見偵查卷第一一○頁），顯見係被告所偽簽告訴人之署名。
三、另被告所指告訴人積欠借款達新台幣（下同）四百八十六萬元一節，經訊據告訴
    人堅決否認，而被告始終無法提出資金往來之確切證據，雖被告提出有告訴人簽
    署之面額四百八十六萬元之本票一紙為證，該本票並經刑事警察局鑑定結果為告
    訴人所簽署（見偵查卷第一三七頁），但按本票為無因證券，本票之交付並不當
    然可作為借貸之證明，況據被告於偵查中供稱：「他（指告訴人）是陸續向我借
    的，他當時都是寫借據，後來因為寫借據太多了，就開一張本票給我，我借據才
    還他」（見偵查卷第一○六頁），嗣於本院上訴審時供稱：「原本並無寫借據或
    任何憑證，後來借的比較多了，才叫他寫一張本票給我」，「之前他向我借錢是
    簽一些記帳單之類的單子給我，最後他開本票給我的時候，我就把那些單子還給
    他了」（見本院上訴卷第二一、二二頁），其前後就告訴人有無簽寫借據之情節
    所供已有歧異；又據被告於本院更（一）審時供稱：八十三年左右，他（指告訴
    人）開始向我借小額的款項，且有借有還，但後來越借越大，都沒有還，最後總
    結是欠我四百八十六萬元，．．．我都是交給他現金，大筆的借款金額有達四、
    五十萬元，．．．因為累積到四百八十六萬元，我才要求他以房子抵押」（見本
    院更（一）審卷第七六頁），倘屬無誤，則告訴人之債信既已不佳，越借越大，
    且均未還，若謂被告在前借未清，又毫無擔保之情形下，竟仍繼續多次借與，累
    積達四百八十六萬元，亦與常情有悖。尤以一次借貸有達四、五十萬元者，數額
    非低，已逾常人平日所持現款數額，被告之前雖提出估價單、聯合信用卡處理中
    心收據影本等資料，欲證明其確有資力，但各該資料或為八十年間之單據，或非
    被告本人之名義，於本院上更（二）審再提出其母名義之農會活期儲蓄存款帳戶
    交易明細月報表為證，惟縱該資料可資證明被告有資力，然亦無從證明被告確有
    借款予告訴人，均難採為有利於被告之認定。又被告與告訴人間並無任何借款關
    係存在，亦經臺灣板橋地方法院民事判決（八十七年簡上字第三三六號）及臺灣
    臺北地方法院民事判決（九十一年訴字第一一六○號）認定在案，有各該判決書
    影本在卷可考。是被告所辯告訴人欠伊借款，始將系爭房地過戶與伊，尚非有據
    ，無從採信。
四、被告對於系爭房地買賣所生之繳交土地增值稅情節，先稱：土地增值稅係其繳付
    ，因係伊買告訴人之房子（見本院九十一年十月十七日訊問筆錄），後於九十一
    年十月十七日訊問時則改稱：是告訴人交給伊現金伊拿去付；繼於九十一年十一
    月五日審理時，又改稱：因告訴人有欠伊錢，所以是告訴人繳的，但因告訴人無
    錢，所以是伊墊款云云，前後供述反反覆覆，況茍告訴人積欠被告借款已達四百
    餘萬元，焉有財力支付二十餘萬元之土地增值稅？足認該土地增值稅應係被告所
    繳交，益證被告偽辦房地之買賣移轉登記情事。
五、被告又辯稱：各項資料都是告訴人自己去辦的，書狀都是告訴人之筆跡云云，然
    為告訴人所否認，且被告於偵查中已自承卷附之切結書為其所書寫，章亦係其所
    蓋（見偵查卷第一一○頁），而觀之卷附各項申請書均無告訴人之筆跡，足見被
    告事後翻異前詞，要為卸責之詞不足採信。雖被告腦部曾受外傷，惟觀之被告應
    訊情狀，對於有利情節均能詳述，對於不利情節部分亦能詳為辯解，可見其腦部
    雖曾受外傷，對於其意識能力、判斷能力並無影響，是難採為有利於被告之認定
    。
六、綜上所述，被告利用為告訴人代辦貸款之機會，而持有告訴人之身分證、印鑑章
    、印鑑證明，竟連續假冒告訴人名義，偽造補發所有權狀、設定抵押權登記、土
    地買賣登記等申請書，並提出向地政機關申請，使不知情之地政機關承辦人員為
    不實之登載，足以生損害於告訴人及地政機關對於不動產資料登記管理之正確性
    ，其事證明確，犯行可以認定，應依法論科。
七、核被告所為，係犯刑法第二百十六條、第二百十條之行使偽造私文書罪，第二百
    十條使公務員登載不實罪。所犯各罪間有方法與結果之牽連犯關係，應從一重罪
    之行使偽造私文書罪處斷。被告先後多次行為，時間緊接，犯罪構成要件相同，
    顯係基於概括犯意連續為之，應論以連續犯以一罪論，並加重其刑。被告利用不
    知情之代書辦理各項登記，為間接正犯。又其偽造告訴人之署名，並盜用告訴人
    之印章，係偽造私文書之部分行為，不另論偽造署押罪、盜用印章罪。又偽造文
    書之低度行為，為行使之高度行為所吸收，亦不另論罪。
八、原審判決未為詳細勾稽，為被告無罪之諭知，公訴人上訴意旨指摘原判決不當，
    為有理由，自應由本院撤銷原判決另為改判。爰審酌被告貪圖私利，利用機會虛
    偽辦理不動產過戶，致罹刑章，並參酌被告之犯罪動機、目的、手段、方法、犯
    罪所生之危害、犯後態度不佳，及其他一切情狀，量處如主文第二項所示之刑。
    如附件所示之各申請書上偽造告訴人「甲○○」之署押，應依刑法第二百十九條
    諭知沒收。
據上論斷，應依刑事訴訟法第三百六十九條第一項前段、第三百六十四條、第二百九
十九條第一項前段，刑法第五十六條、第二百十六條、第二百十條、第二百十四條、
第二百十九條、第五十五條，罰金罰鍰提高標準條例第一條前段，判決如主文。
本案經檢察官李進誠到庭執行職務。
中      華      民      國      九十一      年    十一    月    十九    日
                              臺灣高等法院刑事第十三庭
                                  審判長法  官  蔡    燉
                                        法  官  鄧  振  球
                                        法  官  李  春  地
右正本證明與原本無異。
如不服本判決應於收受送達後十日內向本院提出上訴書狀，其未敘述上訴之理由者並
得於提起上訴後十日內向本院補提理由書（均須按他造當事人之人數附繕本）。
                                        書記官  柳  秋  月
中      華      民      國    九十一    年     十一     月    二十九    日
    附件：
一、書狀補發登記申請書、切結書、登記清冊（八十四年八月二十八日中正一字第六
    六七二號）
二、台北市中正區公所不動產（房屋）監證申報書（八十四年十月二十六日監證字第
    四七三號）
三、台北市稅捐稽徵處中正分處房屋稅現值證明（八十四年十月十三日現證字第九九
    號）
四、台北市古亭地政事務所所有權移轉登記申請書（八十四年十一月十七日中正一字
    第八八六七號）、土地建築改良物買賣所有權移轉契約書
五、台北市古亭地政事務所設定抵押權登記申請書（八十四年十月五日中正一字七六
    七九號）土地建築改良物抵押權設定契約書
附錄本判決論罪科刑法條：
刑法第二百十六條
行使第二百十條至第二百十五條之文書者，依偽造、變造文書或登載不實事項或使登
載不實事項之規定處斷。
刑法第二百十條
偽造、變造私文書，足以生損害於公眾或他人者，處五年以下有期徒刑。
